臺灣高等法院民事判決
110年度上字第230號
上  訴  人  林寶村  

訴訟代理人  周慧貞律師
被  上訴人  林文章  
訴訟代理人  林世超律師（法扶律師）
上列當事人間請求債務人異議之訴事件，上訴人對於中華民國11
0年1月7日臺灣宜蘭地方法院109年度訴字第483號第一審判決提
起上訴，本院於110年8月10日言詞辯論終結，判決如下：
    主      文
上訴駁回。
第二審訴訟費用由上訴人負擔。
    事實及理由
一、被上訴人主張：
　　被上訴人前分別於民國101年3月29日、103年5月20日、103
    年7月30日各向上訴人借款新臺幣（下同）200萬元、150萬
    元及100萬元，共計450萬元（下稱系爭借款），除各開立本
    票，並提供其所有之宜蘭縣○○鄉○○段○000地號土地（下稱系
    爭土地）分別設定如附表所示第一順位最高限額抵押權、第
    二、三順位為普通抵押權予上訴人以供擔保，並均約定違約
    金為月息2.5％（下分稱系爭抵押權、系爭違約金）。被上訴
    人因未屆期還款，上訴人於106年間持臺灣宜蘭地方法院（
    下稱宜蘭地院）106年度司拍字第69號拍賣抵押物裁定（下
    稱系爭拍賣裁定）為執行名義聲請強制執行，經宜蘭地院以
    109年度司執字第3126號拍賣抵押物事件（下稱系爭執行事
    件）受理在案。惟被上訴人自101年起至108年間，已陸續清
    償達468萬6,000元，其中本金部分已全部清償完畢，剩餘給
    付則充抵違約金，自有消滅上訴人執行名義債權之事由發生
    。又系爭抵押權所約定違約金為月息2.5％，年息即高達30％
    ，顯與法不合，自應酌減至年息15％方為合理，並依此計算
    ，而依強制執行法（下稱強執法）第14條第1項、第2項規定
    ，請求：㈠確認被上訴人就系爭抵押權及其所擔保之系爭借
    款超過197萬9,450元部分之債權不存在；㈡系爭執行事件拍
    定後之執行程序超過197萬9,450元部分應予撤銷（原審為被
    上訴人全部勝訴判決。上訴人全部不服，提起上訴）。並答
    辯聲明：上訴駁回。
二、上訴人則以：
　　系爭借款並未就本金約定利息，系爭違約金約定係彌補被上
    訴人未按時還款導致上訴人可另將系爭借款貸與他人所能收
    取之利息損失，及上訴人需透過法律途徑向被上訴人追償之
    勞費，應無過高之虞。縱有過高，亦應酌減至年息20％即可
    等語。並上訴聲明：㈠原判決廢棄；㈡被上訴人在第一審之訴
    駁回。 
三、兩造不爭執事項（見本院卷第89頁至90頁）：
（一）上訴人前有以系爭拍賣裁定為執行名義，聲請就被上訴人
      所有系爭土地為強制執行，並經系爭執行事件受理在案。
（二）被上訴人分別有於101年3月29日、103年5月20日、103年7
      月30日各向上訴人借款200萬元、150萬元、100萬元，除
      各開立本票外，並有將系爭土地設定系爭抵押權予上訴人
      （設定內容詳附表）。
（三）就系爭借款，兩造有約定月利率2.5％之損害賠償總額預定
      之違約金。
（四）就系爭借款，兩造並無約定利息。
（五）就系爭借款，被上訴人業已給付上訴人468萬6,000元。給
      付內容如原審卷第293至294頁附件一（下稱不爭執計算表
      ）所示。
四、得心證之理由：
    被上訴人主張系爭違約金所約定利率過高，應酌減至年息15
    ％，而依強制執行法第14條第1、2項規定，請求確認被上訴
    人就系爭抵押權及其所擔保之系爭借款超過197萬9,450元部
    分之債權不存在；系爭執行事件拍定後之執行程序超過197
    萬9,450元部分應予撤銷；惟為上訴人所否認，並為前開辯
    述，茲就本件爭點分論如下：
（一）按約定之違約金額過高者，法院得減至相當之數額，民法
      第252條定有明文。至於當事人約定之違約金是否過高，
      須依一般客觀事實，社會經濟狀況，當事人所受損害情形
      及債務人如能依約履行時，債權人可享受之一切利益為衡
      量標準；債務已為一部履行者，亦得比照債權人所受之利
      益減少其數額。倘違約金係損害賠償總額預定性質者，尤
      應衡酌債權人實際上所受之積極損害及消極損害，以決定
      其約定之違約金是否過高（最高法院96年度台上字第107
      號判決意旨參照）。
（二）查被上訴人就系爭借款，除有開立本票以供擔保，並有設
      定系爭抵押權予上訴人，及約定月息2.5％性質屬損害賠償
      總額預定之系爭違約金等情，為兩造所不爭（見不爭執事
      項㈡至㈢），則系爭違約金約定之利率是否過高，應否酌減
      一節。經核兩造間就系爭借款，非僅單純成立消費借貸契
      約，被上訴人尚有為此另行簽發本票及提供其所有系爭土
      地設定系爭抵押權以供債務之擔保，已如前述，可見就系
      爭借款之清償履行，上訴人所可能承擔被上訴人未依約還
      款之風險，已獲相當程度之減輕，尚不致因被上訴人遲未
      清償借款而蒙受重大損失。復查系爭違約金既為損害賠償
      總額之預定；經參被上訴人就系爭債務歷來所為還款內容
      （見不爭執計算表所載），被上訴人自101年6月29日第一
      筆200萬元借款起，即有陸續償還1萬至9萬元不等之款項
      ，至103年7月17日止，已償還達97萬元，而上訴人於103
      年8月19日再貸與150萬元，及同年10月29日貸與100萬元
      ，被上訴人亦有於同年9月24日清償9萬元，及自104年6月
      15日起陸續清償4萬2,000元至100萬元不等之款項，迄至1
      08年11月20日，被上訴人已給付上訴人達468萬6,000元等
      情，已如前述，可見被上訴人並非積欠借款未為清償，而
      係持續進行還款，且其還款總額更已逾所積欠本金（即45
      0萬元）達18萬6,000元之多，則上訴人之借款本金既能獲
      得完全清償，並再多獲取違約金之收益，則系爭違約金約
      定月息2.5％（即年息達30％），實屬過苛。是參酌民法第2
      05條於110年1月20日修正後，已將得約定之最高利率由20
      ％修正為16％，及其立法理由謂：鑑於近年來存款利率相較
      於本法制定時已大幅調降，本條所定最高約定利率之限制
      亦應配合社會現況作適度調整，另考量本條之適用範圍廣
      泛，仍須保留一定彈性容由當事人約定，不宜過低，爰將
      最高約定利率調降為16％等語。而認系爭違約金所約定之
      利率如酌減為年息15％，對上訴人而言，仍得獲有相當之
      利益確保，是本院認系爭違約金之利率應酌減至15％為適
      當。上訴人主張酌減至20％云云，尚不足採。
（三）承上，系爭違約金應酌減至年息15％，而依不爭執計算表
      所載，被上訴人所積欠本金業已清償，尚欠197萬9,450元
      。則被上訴人依強執法第14條第1項、第2項規定，請求：
      ㈠確認被上訴人就系爭抵押權及其所擔保之系爭借款超過1
      97萬9,450元部分之債權不存在；㈡系爭執行事件拍定後之
      執行程序超過197萬9,450元部分應予撤銷，自屬有據，而
      予准許。　　　　
五、綜上所述，被上訴人依強執法第14條第1項、第2項規定，請
    求：㈠確認被上訴人就系爭抵押權及其所擔保之系爭借款超
    過197萬9,450元部分之債權不存在；㈡系爭執行事件拍定後
    之執行程序超過197萬9,450元部分應予撤銷，為有理由，而
    予准許。原審所為上訴人全部敗訴之判決，認無不合。上訴
    論旨指摘原判決不當，求予廢棄改判，為無理由，應駁回其
    上訴。
六、本件事證已臻明確，兩造其餘之攻擊或防禦方法及所用之證
    據，經本院斟酌後，認為均不足以影響本判決之結果，爰不
    逐一論列，附此敘明。
七、據上論結，本件上訴為無理由，判決如主文。　　　　
中　　華　　民　　國　　110 　年　　8 　　月　　31　　日
                  民事第十七庭  
                      審判長法  官  黃雯惠
                            法  官  賴秀蘭
                            法  官  華奕超
附表：
系爭土地：宜蘭縣○○鄉○○段000地號 土地面積：1,993.86㎡ 地目：特定農業區，農牧用地 公告現值：4000元/㎡ 土地所有權人：被上訴人 【第一順位最高限額抵押權】 字號：宜登字第047590號 抵押權人：上訴人 擔保債權總額：200萬元 登記日期：101年3月30日 清償日期：101年6月29日 利息及遲延利息無；違約金按月以本金每百元2元5角計算 設定義務人：被上訴人 【第二順位普通抵押權】 字號：宜登字第086500號 抵押權人：上訴人 擔保債權總額：150萬元 登記日期：103年5月21日 清償日期：103年8月19日 利息及遲延利息無；違約金按月以本金每百元2元5角計算 設定義務人：被上訴人 【第三順位普通抵押權】 字號：宜登字第132910號 抵押權人：上訴人 擔保債權總額：100萬元 登記日期：103年8月4日 清償日期：103年10月29日 利息及遲延利息無；違約金按月以本金每百元2元5角計算 設定義務人：被上訴人 
正本係照原本作成。
如不服本判決，應於收受送達後20日內向本院提出上訴書狀，其
未表明上訴理由者，應於提出上訴後20日內向本院補提理由書狀
（均須按他造當事人之人數附繕本）上訴時應提出委任律師或具
有律師資格之人之委任狀；委任有律師資格者，另應附具律師資
格證書及釋明委任人與受任人有民事訴訟法第466 條之1第1項但
書或第2項所定關係之釋明文書影本。如委任律師提起上訴者，
應一併繳納上訴審裁判費。
中　　華　　民　　國　　110 　年　　9 　　月　　1 　　日

  　　　　　　　　　　　　　書記官  簡素惠